臺灣高等法院民事判決　　　　　　　　　 94年度上字第324號
上訴人即附
帶被上訴人　　戊○○
　　　　　　　甲○○
共　　　同
訴訟代理人　　陳河泉律師
被上訴人即
附帶上訴人　　丙○○
　　　　　　　乙○○
　　　　　　　丁○○
　　　　　　　楊文珍(即順菖汽車自動變速箱材料行)
共　　　同
訴訟代理人　蕭萬龍律師
上列當事人間損害賠償事件，上訴人對於中華民國94年2月25日
臺灣桃園地方法院93年度重訴字第140號第一審判決提起上訴，
被上訴人則為附帶上訴，本院於94年8月16日言詞辯論終結，判
決如下：
    主      文
上訴及附帶上訴均駁回。
第二審訴訟費用，關於上訴部分由上訴人負擔，關於附帶上訴部
分由附帶上訴人負擔。
    事實及理由
一、上訴人主張：被上訴人丙○○係被上訴人楊文珍所開設順菖
    汽車自動變速箱材料行（下稱順菖汽車行）之員工，受僱在
    順菖汽車行擔任學徒。丙○○於民國92年7月26日下午5時許
    ，接獲訴外人即任職於順菖汽車行之同事曾志偉以電話告知
    其駕車在外油料用盡，請求丙○○駕駛該車行內之車輛前往
    救援，丙○○遂立即駕駛順菖汽車行內之車號9G-8695號小
    貨車前往救援，而在桃園縣大園鄉海口村台4線西向1公里處
    路邊停車時，本應依道路交通安全規則第112條第2項規定緊
    靠道路右側停車，且右側前後輪胎外側距離緣石或路面邊緣
    不得逾40公分，並應注意停車應設置警告標誌及採取其他安
    全措施，而依當時情形並無不能注意之情事，竟疏未注意致
    未將前開貨車緊靠道路右側停放，其車身左側有突出於道路
    邊線，造成騎乘車號RF9-152輕機車附載溫柏哲之上訴人之
    子李明瑋，為閃避後方另輛小貨車而撞及上開小貨車，李明
    瑋與溫柏哲因而人車倒地，李明瑋經送醫不治死亡（溫柏哲
    受傷部分已和解），上訴人戊○○因而受有2,175,962元、
    上訴人甲○○受有1,764,064元之損害。被上訴人丙○○因
    此觸犯刑責部分，業經原法院以92年度交訴字第104號刑事
    判決判處有期徒刑3月在案。被上訴人丁○○、乙○○為被
    上訴人丙○○之父、母，被上訴人楊文珍即順菖汽車行為丙
    ○○之僱用人，自應就被上訴人丙○○上開過失侵權行為，
    連帶負損害賠償等情。爰依民法第184條第1項前段及第2項
    本文、第187條第1項前段、第188條第1項本文、第191條之2
    本文、第192條第1項與第2項、第194條等規定，求為命被上
    訴人連帶給付上訴人戊○○2,175,962元及自起訴狀繕本送
    達之翌日起至清償日止，按年息5%計付利息；連帶給付上訴
    人甲○○1,764,064元，及自追加起訴狀繕本送達之翌日起
    至清償日止，按年息5%計付利息之判決。並於原審判決被上
    訴人丙○○、丁○○或丙○○、乙○○應連帶給付455, 361
    元及自93年11月5日起至清償日止，按年息5%計算之利息；
    被上訴人丙○○、楊文珍即順菖汽車行應連帶給付上開本息
    ，暨上開兩項給付中，有任一被上訴人為給付者，他被上訴
    人於其給付之範圍內即免為給付義務，且駁回上訴人其餘之
    訴後，就其等敗訴部分提起上訴，並在本院聲明：(一)原判決
    關於駁回上訴人後開第(二)項之訴及該部分假執行之聲請暨訴
    訟費用之裁判均廢棄。(二)上開廢棄部分，被上訴人丙○○
    、丁○○、乙○○或被上訴人丙○○、楊文珍應再連帶給付
    上訴人戊○○1,451,705元，及自起訴狀繕本送達翌日起至
    清償日止，按年息5%計算之利息；如有任一被上訴人為給付
    者，他被上訴人於其給付之範圍內即免為給付義務。被上
    訴人丙○○、丁○○、乙○○或被上訴人丙○○、楊文珍應
    再連帶給付上訴人甲○○500,529元，及自93年11月5日起至
    清償日止，按年息5%計算之利息；如有任一被上訴人為給付
    者，他被上訴人於其給付之範圍內即免為給付義務。(三)就上
    項部分，願供擔保請准宣告假執行。就附帶上訴部分，則聲
    明：附帶上訴駁回。
二、被上訴人則以：被上訴人丙○○就本件車禍固有違規停車之
    過失情節，然李明瑋無照騎乘機車，又疏未注意車前狀況，
    直接從後方撞上被上訴人丙○○所停放車輛之左後車燈因而
    不治死亡，依桃園縣行車交通事故鑑定委員會之鑑定報告，
    李明瑋之行為乃肇事主因，是本件被上訴人丙○○之過失比
    例自應僅為30 %。再者，上訴人均有資產，並不符合「不能
    維持生活」之要件，其等關於扶養費之請求，即非有據。而
    上訴人請求之慰撫金亦均屬過高，應予酌減等語，資為抗辯
    。並在本院聲明：上訴駁回。及附帶上訴聲明：(一)原判決不
    利被上訴人部分廢棄。(二)上開廢棄部分，上訴人甲○○在第
    一審之訴駁回。
三、兩造均不爭執：(一)被上訴人丙○○為被上訴人丁○○、乙○
    ○之子，且受雇於被上訴人楊文珍即順菖汽車行。被上訴人
    丙○○有於前揭時地，於路邊停放車號9G-8695號小貨車時
    ，違規未緊靠道路右側停放，致車身左側突出於道路邊緣，
    造成無駕照之李明瑋騎乘重機車附載訴外人溫柏哲，於閃避
    後方另輛小貨車時，撞及該突出道路邊緣之小貨車，因而人
    車倒地送醫不治死亡。被上訴人丙○○因此觸犯刑罰法令部
    分，業據刑事法院以犯過失致人於死罪，判處有期徒刑3月
    ，如易科罰金，以3百元折算1日確定，故被上訴人丙○○應
    就本件車禍負過失侵權行為損害賠償責任。至被上訴人丁○
    ○、乙○○係被上訴人丙○○之父母，應各別與丙○○連帶
    負損害賠償責任，楊文珍即順菖汽車行係丙○○之僱用人，
    應與丙○○連帶負損害賠償責任，惟丁○○、乙○○、楊文
    珍3人間並無連帶責任法律關係。(二)刑事法院確定判決及桃
    園縣行車交通事故鑑定委員會之鑑定報告均認李明瑋係肇事
    主因。(三)上訴人甲○○、戊○○為李明瑋之父母，但已離婚
    。上訴人甲○○已再婚，李明瑋生前係由上訴人戊○○獨立
    負責監護及扶養。(四)上訴人戊○○得請求之殯葬費用損害賠
    償金額為280,460元。(五)上訴人戊○○已領取強制汽車責任
    保險理賠金140萬元等事實。復有兩造提出之戶籍謄本、相
    驗屍體證明書、納骨塔使用許可證、喪葬費收據及估價單、
    原審92年度交訴字第104號刑事判決為證（見原審交重附民
    卷第11頁至第18頁，原審卷第4頁至第9頁、第118頁至第119
    頁），及本院依職權調閱本院93年度交上字第84號過失致死
    刑事偵審卷宗，核對無誤，自堪信為真實。至上訴人主張被
    上訴人應依90年度國人平均消費支出即每人每年271,238元
    為準計算扶養費，且上訴人戊○○扶養年資之計算應自李明
    瑋成年即20歲時為起算點，而非上訴人戊○○年滿60歲法定
    限休年齡時。故除原審認定之金額外，被上訴人應再給付上
    訴人戊○○扶養費3,342,301元、甲○○扶養費1,489,726元
    。另慰撫金部分原審僅准許上訴人戊○○180萬元、上訴人
    甲○○60萬元之金額，均屬偏低，被上訴人應再給付上訴人
    戊○○120萬元，給付上訴人甲○○90萬元云云，則均為被
    上訴人所否認，並以前揭情詞置辯。故本件所應審究者厥為
    ：(一)本件被上訴人所負之過失比例是否應為30 %？而非40%
    ？(二)上訴人有無符合「不能維持生活」之要件？如符合，則
    計算上訴人扶養費之標準，是否應按90年度國人平均消費支
    出即每人每年271,238元為標準？又上訴人戊○○之扶養費
    ，是否應自李明瑋年滿20歲時起算，而非戊○○滿60歲之法
    定退休年齡時起算？(三)上訴人戊○○之慰撫金是否再增加
    120萬元，上訴人甲○○部分是否應再增加90萬元？經查：
  (一)被上訴人雖不爭執丙○○就本件車禍之發生有過失，但抗辯
    丙○○僅須負30%之過失比例云云。惟查本件被上訴人丙○
    ○係違規未緊靠路邊右側停車，且車身左側復突出道路
    邊線（見本院依職權調閱之臺灣桃園地方法院檢察署相驗卷
    宗第14頁及第15頁之肇事時現場照片）；而李明瑋則係未
    取得駕照即輕率騎乘機車並附載訴外人溫柏哲，於當時氣
    候良好，視野開廓（見同前照片）之情況下，疏未注意其前
    方停放路邊靜止之系爭小貨車，於其機車後方有小貨車逼
    進時，依道路交通規則本無閃避之必要，僅須按遵行車道行
    車，縱擬閃避，亦得選擇將機車暫停路邊俟後方貨車超越後
    再行車，而其竟於閃避時衝撞停放路邊靜止之貨車，顯係閃
    避失當。綜上，被上訴人丙○○之過失應為2/5即40%，而李
    明瑋之過失則應為3/5即60%。故被上訴人抗辯丙○○之過失
    比例應為30%云云，即無足取。從而原審關於此部分過失比
    例之認定，並無不當。
  (二)原審認定上訴人戊○○可得請求之扶養費為506,502元，上
    訴人甲○○得請求之扶養費為538,402元，惟上訴人主張原
    審按92年度綜合所得稅扶養親屬寬減額74,000元為準之計算
    基準有誤，應按90年度國人平均消費支出即每人每年271,23
    8元為準計算，且就上訴人戊○○部分之起算日應為李明瑋
    滿20歲時，而非伊滿60歲時云云。被上訴人則仍抗辯上訴人
    非無不能維持生活之情況，故不得請求扶養費云云。按民法
    第1117條第1項規定，受扶養權利者，以不能維持生活而無
    謀生能力者為限。同條第2項僅規定，前項無謀生能力之限
    制，於直系血親尊親屬不適用之。是直系血親尊親屬如能以
    自己財產維持生活者，固無受扶養之權利，而此所稱「不能
    維持生活」，係指無財產足以維持生活而言（最高法院78年
    度台上字第1580號及81年度台上字第1504號判決參照）。本
    件經查上訴人戊○○名下有房地各1筆、汽車2輛、7筆投資
    ，復任職於電子公司作業員，每月平均約可領取薪資25,000
    元（見原審卷第89頁及第176頁）；上訴人甲○○則名下僅
    有汽車1輛，目前無業，另有越南籍妻子及一名幼子待扶養
    （見原審卷第118頁、第144頁及本院卷第82頁）。足見上訴
    人戊○○於其依勞工法規滿60歲退休前，尚有資產及固定收
    入以維持生活；惟於其退休後，則已無固定收入，且屬年邁
    ，故依一般常情於彼時應有接受扶養之必要。至上訴人甲○
    ○則並無恆產，亦無正當職業以取得固定收入，尚須其現任
    妻子之協助供養，始得以維持生活，故堪認其有於李明瑋成
    年後接受其扶養之必要。從而，被上訴人所為上訴人不得請
    求扶養費之抗辯，尚非可取。至上訴人雖另主張計算扶養費
    之標準，應按90年度國人平均消費支出即每人每年271,238
    元為標準云云，惟業為被上訴人所否認。經查上開國人平均
    消費支出係針對全國消費支出之統計，並未針對各地區間就
    生活條件、生活機能及生活需要之差異性為分析及統計，故
    已難期此項統計標準能絕對一體適用於所有縣市居民，如再
    參酌行政院主計處就桃園縣地區91年度家庭收支調查報告所
    示，桃園縣每戶每年消費支出之總額為728,084元（見原審
    卷第81頁），除以桃園縣每戶平均人數3.9人（見原審卷第
    80頁），則桃園縣每人每年平均消費支出約僅為186,688元
    ，顯與上訴人所提出之全國平均消費支出金額不同，故上訴
    人主張應按90年度國人平均消費支出即每人每年271,238元
    為計算扶養費，顯非客觀，殊非可取。況扶養費之計算尚應
    衡量受扶養權利者之需要，及負扶養義務者之經濟能力及身
    份以定之，故原審於審酌上開情狀後，按92年度綜合所得稅
    扶養親屬寬減額74,000元為準以計算扶養費，依一般社會經
    濟狀況，亦無不當（最高法院92年度台上字第420號及93年
    度台上字第1615號判決參照）。是上訴人此部分所云，亦無
    可取。
  (三)上訴人再主張戊○○所得請求之慰撫金應為300萬元，甲○
    ○部分則應為150萬元，原判決僅分別准許180萬元及60萬元
    ，顯屬過低；被上訴人則抗辯原判決准許之金額顯然過高云
    云。經查上訴人就其主張之慰撫金金額，並不能提出具體憑
    證之說明，僅泛言係個人主觀之感受（見本院卷第63頁）；
    而被上訴人亦不能說明何以原審核定之慰撫金過高之緣由。
    按慰撫金之賠償須以人格權遭遇侵害，使精神上受有痛苦為
    必要，其核給之標準固與財產上損害之計算不同，然非不得
    斟酌雙方身分資力與加害程度，及其他各種情形核定相當之
    數額（最高法院51年台上字第223號判例及86年度台上字第
    3537號判決參照）。本件經審酌兩造身份、經濟狀況（即上
    訴人戊○○名下有房地各1筆、汽車2輛、7筆投資，任職於
    電子公司作業員，每月平均約可領取薪資25,000元。上訴人
    甲○○名下有汽車1輛，目前無業，另有越南籍妻子及一名
    幼子待扶養─以上均如前述(二)。被上訴人丙○○僅為車行修
    理學徒，並無任何資產，被上訴人丁○○無業，名下有不動
    產及汽車1輛，亦有3筆投資，被上訴人乙○○無業，名下有
    汽車2輛、被上訴人楊文珍即順菖車行每月營業銷售毛額約
    為20萬元─見原審卷第91頁至第92頁及第164頁至第167頁）
    、上訴人2人早已離婚，李明瑋係由上訴人戊○○監護及扶
    養、李明瑋（76年7月30日出生）發生車禍時將滿16歲及上
    訴人所感受之痛苦等一切情狀，認原審核定上訴人戊○○得
    請求之慰撫金為180萬元、上訴人甲○○得請求之慰撫金為
    60萬元，均為適當，兩造於本院再就慰撫金過高或過低之爭
    執，均非可取。
四、綜上所述，上訴人戊○○主張因被上訴人丙○○之過失侵權
    行為受有損害為支出殯葬費280,460元、扶養費損失506,502
    元及慰撫金180萬元，計2,586,962元；上訴人甲○○主張受
    有損害為扶養費538,402元及慰撫金60萬元，計1,138,402元
    等情，均為可取。而上開金額依被上訴人丙○○過失比例40
    %計算結果，上訴人戊○○可得主張之損害金額為1,034,785
    元，上訴人甲○○為455,361元，其中上訴人戊○○部分扣
    除其已領取之強制汽車責任保險金140萬元，已無可得請求
    之金額。則上訴人甲○○依侵權行為之法則，請求被上訴人
    丙○○、丁○○或丙○○、乙○○應連帶給付455,361元及
    自93年11月5日起至清償日止，按年息5%計算之利息；被上
    訴人丙○○、楊文珍即順菖汽車行應連帶給付上開本息，暨
    上開兩項給付中，有任一被上訴人為給付者，他被上訴人於
    其給付之範圍內即免為給付義務，洵屬有據，應予准許；上
    訴人甲○○逾此範圍之請求及上訴人戊○○之請求，則屬無
    據，不應准許。從而，原審就上開不應予准許部分，所為上
    訴人敗訴之判決，並無不合。上訴論旨指摘原判決此部分不
    當，求予廢棄改判，為無理由；就上開應予准許部分，所為
    被上訴人敗訴之判決，亦無不合。附帶上訴論旨指摘原判決
    此部分不當，求予廢棄改判，為無理由。
五、至兩造其餘之攻擊防禦方法，及未經援用之證據資料，經本
    院斟酌後，認均不影響本判決之結果，爰不再一一詳予論述
    。附此敘明。
六、據上論結，本件上訴人之上訴及被上訴人之附帶上訴，均為
    無理由，依民事訴訟法第449條第1項、第78條，判決如主文
    。
中　　華　　民　　國　　94　　年　　8　　月　　 24　　日
                  民事第十二庭審判長法　官  鄭雅萍
　　　　　　　　　　　      　　　　法　官  林恩山
　　　　　　　　　　　      　　　　法　官  謝碧莉
正本係照原本作成。
如不服本判決，應於收受送達後20日內向本院提出上訴書狀，其
未表明上訴理由者，應於提出上訴後20日內向本院補提理由書狀
（均須按他造當事人之人數附繕本）上訴時應提出委任律師或具
有律師資格之人之委任狀；委任有律師資格者，另應附具律師資
格證書及釋明委任人與受任人有民事訴訟法第466條之一第一項
但書或第二項（詳附註）所定關係之釋明文書影本。
中　　華　　民　　國　　94　　年　　8 　　月　　24　　日
　　　　　　　　　　　　　　　　　　書記官   林初枝
附註：
民事訴訟法第四百六十六條之一（第一項、第二項）：
對於第二審判決上訴，上訴人應委任律師為訴訟代理人。但上訴
人或其他法定代理人具有律師資格者，不在此限。
上訴人之配偶、三親等內之血親、二親等內之姻親，或上訴人為
法人、中央或地方機關時，其所屬專任人員具有律師資格並經法
院認為適當者，亦得為第三審訴訟代理人。
